【裁判字號】    97,建上,7
【裁判日期】    970617
【裁判案由】    給付趕工獎金
【裁判全文】
臺灣高等法院民事判決                   97年度建上字第7號
    上  訴  人  莊記工程股份有限公司
                            樓.
    法定代理人  乙○○
    訴訟代理人  連銀山律師
    被上訴人    遠雄營造股份有限公司
    法定代理人  甲○○
    訴訟代理人  郭登富律師
                王耀安律師
上列當事人間請求給付趕工獎金事件，上訴人對於中華民國96年
12月20日臺灣臺北地方法院96年度建字第211號第一審判決提起
上訴，本院於97年5月27日言詞辯論終結，判決如下：
    主      文
原判決廢棄。
被上訴人應給付上訴人新台幣參佰萬元及自民國九十三年十二月
五日起至清償日止，按年利率百分之五計算之利息。
本判決於上訴人以新台幣壹佰萬元為被上訴人供擔保後，得假執
行。但被上訴人如以新台幣參佰萬元為上訴人供擔保，得免為假
執行。
    事實及理由
一、本件上訴人主張：
    被上訴人（原名大都市營造工程股份有限公司，嗣於民國95
    年6月28日更名為遠雄營造股份有限公司）與上訴人於92年
    12月30日訂立工程承攬契約書，將「大都市新天地」住宅、
    辦公大樓新建工程之「電汽、給排水、衛生、消防、空調」
    設備工程交上訴人承攬施作。於93年10月初，被上訴人為早
    日獲取建物銀行貸款，復與上訴人協議訂立「配合使照取得
    消檢作業趕工獎金取得辦法」（下稱系爭趕工獎金辦法），
    由上訴人依預定進度趕工加班，被上訴人並同意給付上訴人
    趕工獎金新台幣（下同）600萬元，兩造並約定分兩階段領
    取，第一階段為第1次會勘完成領取50%，第二階段為核可函
    取得領取50%。嗣上訴人已依趕工獎金辦法加班趕工，惟被
    上訴人僅於93年11月25日給付第1階段之趕工獎金，於取得
    消防局之核可函後，即拒絕給付第2階段之趕工獎金，理由
    則為上訴人未能依約定之趕工預定進度完成。爰依系爭趕工
    獎金辦法第三條約定，求為命被上訴人給付300萬元，及自
    93年12月5日起加計法定遲延利息之判決。惟原審駁回上訴
    人之請求，上訴人為此提起上訴，並聲明：(一)原判決廢棄。
    (二)被上訴人應給付上訴人300萬元，及自93年12月5日起至清
    償日止，按年息5%計算之利息。(三)願供擔保，請准宣告假執
    行。
二、被上訴人則以：上訴人依承攬契約書第2條第8款、第5條第2
    、3款之約定，須配合進度趕工及如期完工，然上訴人逾期
    ，即應依第5條第5款以每日計賠被上訴人之損失。又上訴人
    未如期完工，反而以趕工獎金請求，顯與工程承攬契約應屬
    工程項目、總價承攬約定及民法第148條第2項規定有違。另
    上訴人未依約於93年11月3日取得消防核可函，亦未依約於
    93年11月5日取得使用執照，且原約定三次會勘，卻於93年
    12月1日第四次複查始符合規定，致使用執照遲至93年12月
    16日始獲核發，足見上訴人並未依趕工獎金辦法約定完成工
    作。此外上訴人以被上訴人遲未簽蓋系爭趕工獎金辦法，且
    曾支付第一階段趕工獎金為由，辯稱其即得以不遵行工程承
    攬契約第2條、第5條、第8條約定，顯違民法第148條第2項
    規定。又系爭趕工獎金實為承攬人之報酬，該請求權之行使
    即有民法第127條第7款規定之適用。而依上訴人主張應付款
    時間為93年12月4日，則上訴人請求權行使期間應為93年12
    月5日起至95年12月4日止，但上訴人遲至96年7月11日始提
    起本訴，顯已罹於時效，被上訴人得拒絕給付等語，資為抗
    辯。並答辯聲明：(一)上訴駁回。(二)若受不利判決，請准供擔
    保免為假執行。
三、兩造不爭執之事實：
  (一)兩造於92年12月30日簽立工程承攬契約書，由被上訴人將「
    大都市新天地」住宅、辦公大樓新建工程之「電汽、給排水
    、衛生、消防、空調」設備工程等交上訴人承攬施作，有系
    爭工程承攬契約書影本附卷可稽（見原審卷第6至15頁）。
  (二)兩造於93年10月初協議訂立「配合使照取得消檢作業趕工獎
    金領取辦法」，經上訴人於93年10月11日在系爭趕工獎金辦
    法約定書上用印並送交被上訴人，被上訴人則於93年11月12
    日在該約定書上用印後送交上訴人，有系爭趕工獎金辦法影
    本可證（見原審卷第16至17頁）。
  (三)台北市政府消防局於93年11月19日完成全區消檢會勘，被上
    訴人已於93年11月25日給付第一階段趕工獎金300萬元予上
    訴人。
  (四)台北市政府消防局於93年12月3日核發消檢核可函，台北市
    政府工務局於93年12月16日核發使用執照，有該等函文、使
    用執照影本可按（見原審卷第18、52頁）。
四、兩造爭執要點為：(一)上訴人得否依系爭趕工獎金辦法請求被
    上訴人給付300萬元本息？(二)系爭趕工獎金請求權是否已罹
    於時效？茲就兩造爭點及本院得心證理由分述如下：
  (一)上訴人得否依系爭趕工獎金辦法請求被上訴人給付300萬元
    本息？
  1.經查依系爭趕工獎金辦法第1條約定所示，兩造訂立系爭趕
    工獎金辦法之目的，在於「配合使照取得消檢作業縮短現場
    施工工期之趕工加班及調工增加支費用」。且依該辦法第1
    條第2項約定：「預定進度如下：1.消防掛件：93/10/11。
    2.消防第一次會勘：93/10/18。3.消防第二次會勘：依現場
    進度配合。4.消防第三次會勘：依現場進度配合。5.動態測
    試：依現場進度配合。6.核可函取得：93/11/3。7.使照取
    得：93/11/5。」以及第1條第4項約定：「承商依上述預定
    進度全力趕工（含夜間加班﹚，配合業主需求施工。」又依
    該辦法第2條約定，該等趕工獎金不含契約總價。則據此足
    證上訴人因此而負有加速履行原本依工程承攬契約所負有之
    完成一定工作義務原承攬工程以外之工作，被上訴人則除依
    系爭工程承攬契約書之約定給付承攬報酬外，尚應依系爭趕
    工獎金辦法給付趕工獎金。從而應認為系爭趕工獎金為上訴
    人於約定趕工期間內、較原承攬契約約定完工日期提前完成
    承攬工作之對價。
  2.次按系爭趕工獎金辦法第5條約定，系爭辦法須於雙方同意
    用印後始生效，惟被上訴人遲至93年11月12日才在趕工合約
    上用印並送交上訴人，此時已逾消防第1次會勘之預定時間
    93年10月18日，則系爭趕工獎金辦法尚未生效前，上訴人原
    本並無義務履行前開預定進度。惟被上訴人曾於93年11月18
    日以備忘錄向上訴人表示允諾同意支付趕工獎金，有該備忘
    錄影本可證（見原審卷第19頁）。上訴人並於93年11月23日
    發函予被上訴人，主張因被上訴人遲延一個月，該趕工預定
    進度應延後一個月始為合理，亦有該函影本可證（見原審卷
    第20至28頁），被上訴人亦無異議。又依系爭趕工獎金辦法
    第3條第1項約定，第一階段趕工獎金領取時間為第一次會勘
    完成日即93年10月18日，惟因被上訴人上述遲延情事，致上
    訴人未能如期完成第一次會勘，但被上訴人仍於93年11月25
    日給付第一階段趕工獎金300萬元予上訴人，亦為被上訴人
    所不爭執。則據此足證兩造已合意變更系爭趕工獎金辦法所
    示預定進度為順延一個月。
  3.又依系爭趕工獎金辦法第1條第2項、第3條第1項約定，第二
    階段趕工獎金領取時間為核可函取得日即93年11月3日，而
    上訴人於93年12月3日始取得核可函，有該函影本可證（見
    原審卷第18頁），惟系爭辦法預定進度業經兩造合意順延一
    個月，有如前述，則上訴人自93年12月4日起即可請求被上
    訴人給付第二階段300萬元，是上訴人之主張，應屬有據。
    。故上訴人請求被上訴人給付系爭趕工獎金，並無違背誠實
    信用原則。被上訴人辯稱上訴人不得於工程總價款3億2,000
    萬元外為重複請求，且上訴人未依約履行，不得請求趕工獎
    金云云，並不可採。
  (二)系爭趕工獎金請求權是否已罹於時效？
  1.按請求權，因十五年間不行使而消滅，但法律所定期間較短
    者，依其規定，民法第125條前段定有明文。惟技師、承攬
    人之報酬及其墊款，因二年間不行使而消滅，第127條第7款
    亦有明文，蓋第127條所定時效期間為二年之勞務報酬或商
    品代價請求權，多發生於日常頻繁之交易，宜速履行，故賦
    予較短之時效期間，以促從速確定。
  2.經查系爭趕工獎金之目的在於促使上訴人加速完成系爭工程
    承攬契約書之約定工作，而上訴人所完成之工作，乃「大都
    市新天地」住宅、辦公大樓新建工程之「電汽、給排水、衛
    生、消防、空調」設備工程。又依系爭工程承攬契約書第2
    條第4項、第6項、第8項約定，有關該工程之一切材料之供
    應、按裝，均由上訴人負責；上訴人應於結構體完成前完成
    取得電力、自來水、外線申裝費之收據，上訴人必須於使用
    執照核發後30內送水送電完成，送水送電後二星期內試車完
    成；上訴人應負責該工程自來水、消防、用電之安全檢查通
    過以及外用水、用電送電申辦手續。且上訴人係以總價3億
    2,000萬元承攬系爭工程，有系爭工程標單、明細總表、單
    價總表影本在卷可稽（見原審卷第50至51頁）。則上訴人先
    為各種固定設施之細部設計，再在已完成之土木設施上，安
    裝機電設備等，且合約價格包括上訴人交貨、安裝及加工之
    費用等情，因此就其工作內容及財產權之移轉而言，並非屬
    單純之動產買賣，亦非因日常頻繁交易而生之單純承攬報酬
    或商品代價請求權，顯與民法第127條第7款所定「技師、承
    攬人之報酬及其墊款」為一般單純之承攬有間，故此類買賣
    與承攬混合契約之價金或報酬請求權，應適用民法第125條
    規定十五年消滅時效期間，而無民法第127條二年短期消滅
    時效期間規定之適用（最高法院94年台上字第1348號判決意
    旨參照）。從而上訴人之該等請求權消滅時效期間，既應適
    用民法第125條規定為15年，則上訴人於96年7月31日提起本
    訴，有起訴狀上所示原審法院收狀戳可證（見原審卷第3頁
    ），並未罹於時效。是被上訴人辯稱上訴人權利之行使已罹
    於時效期間云云，並不可採。
五、綜上所述，上訴人依系爭趕工獎金辦法第3條第1項約定，請
    求被上訴人給付300萬元及法定遲延利息，為有理由，應予
    准許。原審失察，未予詳酌，遽就上訴人為敗訴判決，尚有
    違誤，上訴人之上訴為有理由，應由本院廢棄改判如主文第
    二項所示。又本判決主文第二項所命給付，兩造聲請為准、
    免假執行之宣告，於法有據，爰酌定相當擔保金額，分別予
    以准許。
六、因本件事證已臻明確，兩造其餘主張、陳述及所提之證據，
    經本院審酌後認與判決結果不生影響，爰不逐一論列，附此
    敘明。
七、據上論結，本件上訴為有理由。依民事訴訟法第450條、第
    78條、第390條第2項、第392條第2項，判決如主文。
中    華    民    國    97    年    6    月     17    日
                  民事第七庭
                        審判長法  官  鄭三源
                              法  官  王聖惠
                              法  官  邱  琦
正本係照原本作成。
如不服本判決，應於收受送達後20日內向本院提出上訴書狀，其
未表明上訴理由者，應於提出上訴後20日內向本院補提理由書狀
（均須按他造當事人之人數附繕本）上訴時應提出委任律師或具
有律師資格之人之委任狀；委任有律師資格者，另應附具律師資
格證書及釋明委任人與受任人有民事訴訟法第466條之1第1項但
書或第2項（詳附註）所定關係之釋明文書影本。
中    華    民    國    97    年    6     月    18    日
                              書記官  廖艷莉
附註：
民事訴訟法第466條之1（第1項、第2項）：
對於第二審判決上訴，上訴人應委任律師為訴訟代理人。但上訴
人或其他法定代理人具有律師資格者，不在此限。
上訴人之配偶、三親等內之血親、二親等內之姻親，或上訴人為
法人、中央或地方機關時，其所屬專任人員具有律師資格並經法
院認為適當者，亦得為第三審訴訟代理人。


司法院資訊處製作；財團法人民間司法改革基金會備份。
